臺灣臺中地方法院刑事判決　　　　　　　　　　　　　　九十年度自字第五一六號
　　自　訴　人　甲○○
　　被　　　告　乙○○
右列被告因詐欺案件，經自訴人提起自訴，本院判決如左：
    主  文
乙○○無罪。
    理  由
一、自訴意旨略以：被告乙○○明知自己無支付能力，竟基於意圖為自己不法所有之
    概括犯意，自民國（下同）八十八年十一月十五日起至九十年一月十五日止，佯
    以參加自訴人所起每會新台幣（下同）十萬元之互助會，並於八十九年三月十五
    日得標後，至同年十月十五日即拒付會款，至今仍積欠自訴人三百三十萬元之會
    款；又被告乙○○復自八十九年四月間起，以其經營汽車材料須資金週轉為由，
    陸續向自訴人詐借現金，前後約取得伍仟萬元左右，被告並陸續開立本票、支票
    交予自訴人，惟至八十九年九月底，上開支票、本票不獲兌現，被告亦逃匿無蹤
    ，自訴人始知受騙。因認被告乙○○涉犯有刑法第三百三十九條第一項之詐欺取
    財罪。
二、按犯罪事實應依證據認定之，無證據不得推定其犯罪事實，刑事訴訟法第一百五
    十四條定有明文。次按刑法第三百三十九條第一項詐欺罪之成立，以意圖為自己
    或第三人不法所有，以詐術使人將本人或第三人之物交付為要件。所謂以詐術使
    人交付，必須被詐欺人因其詐術而陷於錯誤，若其所用方法不能認為詐術，亦不
    致使人陷於錯誤，即不構成該罪，最高法院四十六年台上字第二六０號分別著有
    判例可參。又民事債務當事人間，若有未依債務本旨履行給付之情形，在一般社
    會經驗上，原因非止於一端，或因不可歸責之事由無法給付，或因合法對他造主
    張抗辯而拒絕給付，甚至債之關係成立後，始行惡意遲延給付，皆有可能，非必
    出於自始無意給付之財產犯罪一端，要難單純以債務不履行之狀態，遽認被告自
    始有詐欺之故意。
三、訊據被告乙○○固不諱言確有參加自訴人的三個互助會，並於八十九年十一月後
    未繳會款，及有向自訴人調借現金等情，惟堅決否認有何詐欺之犯行，辯稱：伊
    參加自訴人的三個互助會是陸陸續續標起來的，其後因公司週轉不靈，才自八十
    九年十一月後開始未繳會款，並不是故意不繳會款；而其雖自八十八年底開始向
    自訴人調現金，但這些錢除了用在買賣零件的生意上外，還借給同行，後來公司
    週轉不靈，同行也倒了，伊才無法支付借款的，伊並無詐欺之意圖等語。經查：
（一）被告以其本人及其配偶之名義參加自訴人之三個互助會，分別為（１）八十八
      年十一月十五日至九十一年一月十五日止，連會首共計三十二人，每月十五日
      開標，每會十萬元，被告以其名義參加一會，於八十九年三月十五日得標，（
      ２）八十八年五月五日至九十一年四月五日止，連會首共計三十六人，每月五
      日開標，每會五萬元，被告分別以其自己及配偶之名義，各參加一會，並分別
      於八十八年十一月五日及八十八年八月五日得標，且以上三會均至八十九年十
      一月起即未再繳付會款等情，業據自訴人於本院調查時指述甚詳，並為被告所
      自承，復有前開會期之互助會單三份在卷可憑，可徵被告確分別自八十八年五
      月五日及十一月十五日起，參加自訴人的三個互助會，分別於八十八年八月五
      日、十一月五日及八十九年三月十五日得標，並均至八十九年十一月起未繳付
      會款（即跳票）應堪認定。
（二）自訴人對其為何借錢給被告、被告向其借錢之頻率、利息及還款之情形，迭於
      本院調查及審理時指述在卷，其指述略以：「（問：自訴意旨為何？答：被告
      有跟我的會，也有跟我借錢，他拿的客票和支票都跳票，我有去徵信他的公司
      ，我看他的生意不錯，所以才陸續借他錢。）、（借款有三千多萬元，我借錢
      給他，是因為我們都是獅子會的會員，他跟我兒子又是好朋友，所以我想幫他
      。八萬元是因為我太太因為他欠繳會款擔憂以致發生車禍，被告拿到醫院說要
      給我太太的慰問金，並不是要償還借款的。）、（問：為何願意借他這麼多錢
      ？答：因為我是是獅子會的會長，他是會員，而且他和我兒子是好朋友，我看
      他也認真在工作，所以才借他的。）、（問：你借錢給他時，他從事何事？答
      ：他從事汽車零件。）、（問：最後一次何時借錢給被告？答：跳票後我就沒
      有借他。）、（問：當時借他錢時，如何算利息？答：利息由他自己算。）；
      問：為何不借完一筆，再借他一筆？答：這是我的疏忽，因為他陸續有在還錢
      ；問：從何時開始沒有還？答：八十九年十月份開始跳票。）、（問：最後一
      次何時借給被告？答：八十九年十一月十二日那筆是最後一筆。他借錢的頻率
      大約一個禮拜或三、五天就會要我幫他調錢，我就是看他做生意很正常，才會
      借給他。我大部分都是直接拿現金給他。）等語。是以，既自訴人之所以借錢
      給被告乃是因為與被告同屬獅子會，且被告與其兒子是好朋友，並經其徵信後
      ，見被告確實認真於從事汽車零件之工作始願幫被告而借錢給被告，為自訴人
      所自承，則自訴人於借錢予被告之初，對被告已知之甚詳，並基於幫助之情而
      為之，可見被告於借款之初，並未對自訴人為任何之詐術。又本院調取被告自
      八十八年一月起至九十年七月止之資金往來情形，被告自八十八年十二月起至
      八十九年九月間之資金往來甚為頻繁，並無異樣，亦有台灣銀行黎明分行、第
      七商業銀行、泛亞商業銀行中港分行、第一商業銀行清水分行等函附之明細表
      卷可按，亦核與自訴人所指稱見被告認真從汽車零件工作上相符，再參以既被
      告向自訴人借錢之頻率大約一個禮拜或三、五天，且於未跳票前均有借有還，
      利息並由被告自己算給自訴人，則自訴人苟非熟知被告經營生意之內容，其豈
      願長期與被告為如此模式之合作？自尚難僅因被告事後無法支付借款或退票，
      即推論其於借款之初有何詐欺之犯意。
四、綜上所述，被告辯稱其於借款及參加互助會時，並未詐欺自訴人應堪採信，則被
    告於借款之初，既未對自訴人為任何之詐術，而自訴人又係基於幫助被告週轉之
    情而借給被告，被告於借款之初自無詐欺可言，另被告參加自訴人的三個互助會
    ，分別得標後，仍均依約繳付會款，直至週轉不靈時，始未支付會款，自亦難認
    被告於參加互助會之初，即有詐欺之犯意，至於被告於借款及標取會款之後，發
    生財務困難而週轉不靈致無法履行給付之義務，甚至其後之惡意不履行，核屬民
    事債務不履行之求償問題，自應由自訴人另循民事途逕解決。此外，復查無其他
    積極證據足資證明被告有何詐欺犯行，不能證明被告犯罪，自應為無罪之諭知。
據上論斷，應依刑事訴訟法第三百四十三條、第三百零一條第一項，判決如主文。
中        華        民      國    九十一    年     八     月    二十    日
                                    臺灣台中地方法院刑事第三庭
                                          法  官  吳  進  發
右正本證明與原本無異。
如不服本判決，應於判決送達後十日內向本院提出上訴狀，上訴於臺灣高等法院臺中
分院( 須附繕本 )。
                                          書記官
中        華        民      國    九十一    年     八     月   二十一   日
